臺灣板橋地方法院刑事判決　　　　　　　　　　　　　九十二年度自更字第一二號
　　自　訴　人　丙○○
　　代　理　人　丁○○律師
　　被　　　告　戊○○
　　選任辯護人　張世興律師
　　　　　　　　游雅鈴律師
右列被告因誹謗案件，經自訴人提起自訴，本院於民國九十二年三月六日以九十一年
度自字第三九九號判決自訴不受理，自訴人不服提起上訴，經臺灣高等法院於九十二
年八月五日以九十二年度上易字第九三三號判決撤銷發回，本院更為判決如左：
    主  文
本件自訴不受理。
    理  由
一、自訴意旨略以：自訴人為前任臺北縣中和市光復國小（下稱光復國小）校長，被
    告戊○○為該校教師，被告自民國八十九年十月間起，在臺北縣縣長信箱、縣民
    開講、臺北縣教師會等網站，屢次以匿名方式張貼、傳述足以毀損自訴人名譽之
    文字。嗣被告恃匿名網路犯罪偵防不易，先後又於九十一年一月十八日晚間八時
    四十三分，匿名「藍與黑」，在臺北縣教師會網站張貼「Ａ錢第一集」，過二十
    分鐘後再張貼「Ａ錢第二集」，並於九十一年一月二十一日晚間十一時二十七分
    ，張貼「Ａ錢第四集」，而被告張貼、傳述之文字皆是被告自行捏造不實情事，
    已對自訴人之名譽造成重大損害。上述犯行，被告在九十一年三月十四日之「臺
    北縣教師申訴評議會申訴書」內所附之「申訴自訴書」中自承乃其所為後，該文
    件經臺北縣政府公文函轉自訴人當時任內之光復國小，由自訴人於九十一年四月
    十六日批公文時始確悉上開誹謗文字之張貼、傳述皆係被告所為，因認被告涉犯
    刑法第三百十條第二項之加重誹謗罪云云。
二、按告訴乃論之罪，已不得為告訴者，不得再行自訴；又不得提起自訴而提起者，
    應諭知不受理之判決，刑事訴訟法第三百二十二條、第三百三十四條亦定有明文
    。又告訴乃論之罪，其告訴應自得為告訴之人知悉犯人之時起，於六個月內為之
    ，同法第二百三十七條第一項復定有明文。
三、本件自訴人自訴被告涉嫌刑法第三百十條第二項之誹謗罪，依同法第三百十四條
    之規定，須告訴乃論。被告則以自訴人於九十一年十月十四日提出自訴之六個月
    前（即九十一年四月十四日前），早已知悉本件犯人為被告，而自訴人遲至九十
    一年十月十四日始提起本件自訴，已逾六個月告訴不變期間，自訴人不得再提起
    自訴等語置辯。經查：
    (1)就自訴人丙○○自訴被告戊○○自八十九年十月間起，在臺北縣縣長信箱、縣
      民開講、臺北縣教師會等網站，屢次以匿名方式張貼、傳述足以毀損自訴人名
      譽之部分：查被告因於縣民開講公然抵制訓導處業務，在九十年七月三十一日
      之八十九學年度教師成績考核會議中被提出檢討，其後於第三次會議中遭列為
      四條二款事由，考績不得列為甲等，嗣經被告申復，為台北縣政府退回，自訴
      人於九十一年一月九日指示人事室速辦之情，有該校人事室簽文附卷可稽，並
      經本院調閱該校八十九年度教師成績考核會議紀錄核閱屬實，亦有台北縣中和
      市光復國民小學九十二年七月二十三日北中光人字第○九二○○○二五○○號
      函存卷可考，其後該校考評會九十一年一月十一日第四次會議中考核事項之事
      實摘要中明列被告陸續有偏離事實之言論在縣民開講出現，並將被告之留言內
      容：「、、、漸露校長領導風格之包庇、不公、不法、、、」作為附件（詳如
      附表一所示）等情，有被告提出之縣府公文可按，自訴人於本院調查時並未否
      認有此附件，並自承：此為八十九年之事，八十九年我當校長，總共開了五次
      考績會等語（詳參本院九十三年二月二十六日準備程序筆錄、臺灣高等法院九
      十二年度上易字第九三三號卷第八十一頁），且九十一年一月二十三日第五次
      會議，係因對第四次會議結論，校長批示：「再議」，故再召開之情，並有教
      師成績考核會議紀錄在卷可憑（詳參本院九十一年自字第三九九號卷第五十八
      頁至六十三頁），再九十一年一月十一日、九十一年一月二十三會議記錄暨所
      有附件於九十一年一月二十五日送校長室並經校長室章簽收等情，復有上開光
      復國小函文在卷可稽，是就此部分應足認自訴人於九十一年一月二十五日前，
      應即已明確知悉於縣民開講所發表言論的人是被告，其於九十一年十月十四日
      所提出之自訴，已逾六個月之告訴期間，洵無疑義。
    (2)就關於九十一年一月十八日網路張貼「Ａ錢第一集」、「Ａ錢第二集」、九十
      一年一月二十一日張貼「Ａ錢第四集」之部分：
      被告於九十一年一月十一日，因不服八十九學年度教師成績考核，而向臺北
        縣教師申訴評議委員會提起申訴，於申訴書中承認確有投書於縣民開講、縣
        長信箱之行為，臺北縣政府教育局遂以九十一年三月二十六日北府教學字第
        ０九一０一四五七一九號函（下稱系爭公文），檢附被告申訴書暨光碟一片
        ，於九十一年三月二十六日以掛號方式（掛號號碼：１４０３６２）寄送自
        訴人任職之臺北縣中和市光復國小，要求光復國小於文到次日二十日內擬具
        說明書暨相關文件，送交臺北縣教師申訴評議委員會，此有系爭公文函件執
        據影本在卷可稽（見本院九十一年自字第三九九號卷第二四四－二四五頁）
        ，自訴人自承：依上開公文附件內有記載「帳目不符」，所以認為被告在網
        路上張貼Ａ錢之留言與申訴書之內容相同、上開公文右上角有阿拉伯數字「
        ５」是我寫的，目的是方便分文人員作業，「５」代表人事室等語（詳參九
        十二年度上易字第九三三號卷第六十六頁）。而上開公文於九十一年三月二
        十六日發文，同年月二十七日由當時擔任光復國小文書組長職務之甲○○簽
        收，同年四月二日送掛文號給人事室乙○○辦理，並有上開公文、光復國小
        掛號信件登記簿影本可參（詳參同上九十二年度上易字第九三三號卷第四十
        頁、第四十一頁、本院九十一年自字第三九九號卷第二四六頁），雖自訴人
        指陳「５」是九十一年四月十六日批示公文時寫下的云云，然自訴人已自承
        註記之阿拉伯數字乃方便分文人員作業等語如前，該公文既已於九十一年四
        月二日送掛號分文給人事室作業，自訴人又焉何需要於九十一年四月十六日
        批示公文時再註記「５」方便分文，此顯與常理不符，顯不足採信。
      再查，證人甲○○證稱：剛開始我接文書工作的時候，校長他有說我分文，
        只要我看得出來它的處、室就由我分文，那不明確的部分才由校長分。後來
        因為公文很多我都直接掛號，校長就說還是先由他分文，再行掛號，除非我
        很清楚從來文信封上或電子公文看出有寫明要給哪個處室，我就直接交給哪
        個處室，例如要給總務處，我就會直接交給總務處，總務處的人如果認為要
        辦的，就會拿給我掛文號，這個我就不會先送給校長去分文，或者信封上寫
        著給哪個主任要辦的文，我就會拿來掛文登記再送給承辦人，就不會拿給校
        長分文，其他原則上都由校長分文，上開系爭公文我不確定何時到學校，我
        只記得我人在校長室，文當時已經在校長身上，公文裡頭有光碟，那時候已
        經快要週休二日，人事主任也不在學校，他（指自訴人）認為文先給我掛的
        話不太妥，又會多耽擱時間，因為我們的文到幾日內處理的公文都是以掛號
        登記開始起算，所以校長就說暫時不拿給我掛號登記，把光碟片交給我，叫
        我把光碟片看是什麼東西，我就用我的電腦看，光碟只有聲音沒有畫面，後
        來我拿到校長那邊看，連聲音都沒有，他就說沒關係，叫我去找資訊組長處
        理，我就出辦公室，文當時也沒有拿給我‧‧‧因為我有印象看光碟片，所
        以在（九十一年）四月二日掛文號之前就已經拿給校長了，分文時原則是看
        文書主旨及來文字號，再交各單位處理，上開系爭公文上註記之阿拉伯數字
        是由自訴人註記，阿拉伯數字「５」代號是人事室，該代號是在該公文送給
        人事室之前，由自訴人寫上去的等語綦詳（詳參本院九十三年四月二十七日
        準備程序筆錄、九十一年自字第三九九號卷第八十三頁），證人甲○○雖於
        自訴代理人詰問是否收到公文「不久後」就看到阿拉伯數字的註記之問題，
        回答：我不確定，並稱：一般公文上的阿拉伯數字註記有些是在我不確定應
        分文科室之前請示自訴人，由自訴人註記，其他的狀況我就不清楚了，公文
        上會有阿拉伯數字註記是我弄不清楚要分給何科室時，在送給各科室之前，
        註記上去，至於系爭公文要送何科室，當時有無發生疑問，我不記得了，九
        十一年四月十五日行政會議前我印象中沒有跟自訴人提及該公文問題，沒有
        催辦該公文等語（同上卷第八十六頁）。然此與其前所證「５」代號是人事
        室，該代號是在該公文送給人事室之前，由自訴人寫上去的等語並未齟齬，
        況因時間之經過或詢問之問題不夠明確，證人回答不確定，不記得等語，亦
        與常情無違，且本件系爭公文送分文掛號後即由人事室處理，非屬證人甲○○承辦事項，自不可能於送掛文號後向自訴人提及公文問題及催辦該公文，
        亦復無疑，無從以此遽認證人甲○○證詞前後不一。
      復查，證人乙○○證稱：校長出國的期間我知道，我收到這個公文很緊張，
        我只記得在收文以後十五日前我有去問過校長，但我不記得哪一天。我收到
        公文是甲○○拿給我的，我問他校長知不知道這個公文，他說校長看過這個
        公文，在處理公文完畢之前我記得詢問過校長幾次，在校長出國之前我就有
        問公文如何寫，因為校長出國的公文也是我寫的，我知道四月三日校長就要
        出國，應該是出國前去問，出國回來後也有問，只是那時候問我詳細的日期
        我不能確定，所以我就講個大概日期三號到十三號之間有問過校長，上次開
        庭後，我就回去想校長出國那段時間我是知道的，後來回想，那段期間他出
        國很急，所以他出國前我有去問他（指校長），（九十一年）四月二日收完
        公文，校長就叫我寫，校長說出國後也會想想這個問題如何處理，校長有說
        公文裡面的內容有說是延宕八個月．．等，指導老師上網去申訴，校長說上
        網的一定就是這個賴老師，我就回去擬，我跟我同事商量結果，我擬出只是
        條列式的考核壹張而已，後來我有去看校長出國的公文，我記得他出國前、
        出國後都有去找過他問這個公文如何處理，我確定（九十一年）四月二日去
        找過他，因為校長有告訴我，他出國還要來想想這個問題要如何處理，且我
        在收文的時候有問甲○○，說這件事校長知不知道，他說校長知道等語歷歷
        （詳參本院九十三年四月二十七日準備程序筆錄）。雖自訴人於九十一年四
        月三日出境至九十一年四月七日入境，有出入境紀錄在卷可按，然本件公文
        既有完成期限，則證人乙○○於收文後隨即找自訴人商討如何擬稿，於自訴
        人入境後仍有找自訴人商討幾次，合乎常情，另證人乙○○擔任人事管理員
        非文書組職務，其於本院九十一年度自字第三九九號案件訊問時證述：自訴
        人分文等語是否完全屬實固有疑，惟本件公文右上角阿拉伯數字「５」確為
        自訴人所寫，為方便分文之情，已據自訴人自承在卷，參諸自訴人於九十一
        年四月十五日上午十時三十分開會時即裁示：本校九十一年四月二日收文字
        號人字第０八四０號（即本件系爭公文）有二十天的時限，請人事室務必於
        本週三前完成依限送府之情。亦有台北縣中和市光復國民小學九十學年度第
        二學期第三十一次行政會議存卷可參（詳參本院九十一年度自字第三九九號
        卷第一一三頁），而自訴人於九十一年四月十五日即裁示要人事室依限完成
        ，竟指陳於九十一年四月十六日批公文時始確悉上開誹謗文字之張貼等語如
        前，顯見自訴人指述之情節不實，益證證人乙○○、甲○○所證前情，足堪
        採信。另證人胡綴錦、許文雖均證稱：會議時乙○○有插話問說，戊○○
        考核公文如何寫，當時校長表示為何現在才提出云云，惟所證開會期間為九
        十一年四月間，究為何時，無從知悉，且是否針對上開系爭公文，亦未言明
        ，自無以為憑。
      綜上所述，就關於九十一年一月十八日網路張貼「Ａ錢第一集」、「Ａ錢第
        二集」、九十一年一月二十一日張貼「Ａ錢第四集」之部分，堪信自訴人於
        九十一年十月十四日提出自訴之六個月前（即九十一年四月十四日前），早
        已知悉本件犯人為被告，而遲至九十一年十月十四日始提起本件自訴，已逾
        六個月告訴不變期間，應亦無疑。
四、從而，本件自係不得提起自訴而提出，揆諸前開說明，爰依刑事訴訟法第三百零
    七條規定，不經言詞辯論，逕為不受理之諭知。
據上論斷，應依刑事訴訟法第三百三十四條、第三百四十三條、第三百零七條，判決
如主文。
中　　　華　　　民　　　國　　九十三　　年　　　七　　　月　　二十六　　日
                              　　　臺灣板橋地方法院刑事第十三庭
                                  　　　審判長法  官  王復生
                                              法  官  陳明珠
                                              法  官  徐子涵
右正本證明與原本無異。
如不服本判決，應於判決送達後十日內向本院提出上訴狀。
                                              書記官  彭麗紅
中　　　華　　　民　　　國　　九十三　　年　　　七　　　月　　二十六　　日
附表一
┌───┬┬─────────────────────────────┐
│      ││身為中和市光復國小的教師，認為主管處事不公，凡事措施都    │
│      ││因人而異：                                                │
│      ││                                                          │
│留言內││1.六年級校外教學，訓導主任及組長隨隊參加，事前未提出假單  │
│  容：││當天課務開天窗，為何沒有開出''校務聯絡單''？（此單為光復  │
│      ││國小特有），與予糾正。                                    │
│      ││                                                          │
│      ││2.交換教學未事先知會教務處，為何其中一班老師要寫報告說明  │
│      ││，另一班（五年三班）教師卻不用呢？明顯有袒護他人之嫌。    │
│      ││                                                          │
└───┴┴─────────────────────────────┘
┌───┬┬──────────────────────────────┐
│      ││                                                            │
│      ││     自從立志掃除光復國小不平，經初試身手舉發本校六年級     │
│留言內││ 校外教學課務開天窗乙案（案號三０四三），光復國小行政下     │
│  容：││ 至工友上至校長，皆要完成相關解釋說明。這只是個人舉發重     │
│      ││ 大黑幕之冰山一角。                                         │
│      ││     今案件向上發展漸露校長領導風格之包庇、不公、不法、     │
│      ││ 、、、該案事後校長尋求掩飾方法，要求相關人員進行補課或     │
│      ││ 尋找職務代理人。光復國小地祇相對靈驗，該天課務四班四節     │
│      ││ 開天窗竟無人傷亡，天佑吾民，自求多福。                     │
│      ││                                                            │
└───┴┴──────────────────────────────┘
